臺灣臺中地方法院刑事判決　　　　　　　　　　　　　九十年度易字第二二一二號
　　公　訴　人　臺灣臺中地方法院檢察署檢察官
　　被　　　告　乙○○
　　指定辯護人　本院公設辯護人戊○○
右列被告因侵占案件，經檢察官提起公訴（九十年度偵緝字第二六六號），本院判決
如左：
    主  文
乙○○意圖供行使之用，而偽造有價證券，處有期徒刑參年貳月。
偽造之以「環宇機車行」名義出具之切結書一份及發票日民國八十九年十一月七日，
到期日未載，票面金額新臺幣陸萬元，票據號碼0000000號之本票上偽造之共
同發票人「甲○○」部分，均沒收。
    事  實
一、乙○○於民國八十九年十一月三日十三時，向丁○○所經營設於臺中市○區○○
    路一段四之五號環宇機車行承租車牌號碼ＹＩＩ─二八三號光陽豪邁重型機車一
    輛，契約約明租賃期限至翌日即同年月四日十三時止，租金為每日新臺幣（下同
    ）四百元。待租車期限屆至，乙○○乃於九十年十一月四日再向環宇機車行續租
    上開機車一日，約定應於同年月五日十三時還車，詎乙○○竟意圖為自己不法所
    有，拒不如期返還該機車，並因缺錢花用，於同年月七日在臺中市○○路某處，
    以該機車為擔保，向不知情之第三人借款花用，而將該機車侵占入己，並交付予
    該第三人，復於借款過程中，基於不法所有之意圖，佯稱該機車係其所經營之環
    宇機車行所有，並為使典當過程合於該第三人之要求，復意圖供行使之用，自為
    發票人，並在未獲其父甲○○之同意及授權之情形下，即在該發票日八十九年十
    一月七日，未載到期日，票面金額新臺幣陸萬元，票據號碼0000000號之
    本票上，偽造「甲○○」之署名，並按捺指印於其上，而偽造完成「甲○○」為
    共同發票人之本票乙紙，並交付該第三人而行使之；又未經環宇機車行負責人丁○○之同意及授權，即以環宇機車行之名義，偽簽「環宇機車行」之署押，並簽
    名於其側，而偽造完成證明其所經營環宇機車行所有之該機車當時並未依動產擔
    保交易法設定債務之切結書之私文書，致該第三人因而陷於錯誤，而交付借款二
    萬元，足以生損害於環宇機車行之負責人丁○○及該第三人。嗣經丁○○以存證
    信函通知乙○○返還該機車，乙○○均置之不理，避不見面，始查悉上情。
二、案經丁○○訴由臺灣臺中地方法院檢察署檢察官偵查起訴。
    理  由
一、訊據被告乙○○固於本院調查審理時直承在右揭時地未依約返還向告訴人丁○○
    經營之環宇機車行所承租之上開機車，並持該機車向他人作為借款之擔保，而予
    以侵占入己，並在切結書上簽署「環宇機車行」之署押，復於前揭本票上書寫證
    人甲○○之姓名，並持以借款等情於不諱，惟矢口否認有何偽造文書及偽造有價
    證券及詐欺取財犯行，辯稱：以該機車出質時，有告知該第三人該車係租來的；
    而在切結書上簽署「環宇機車行」之署押，係依照該機車之行車執照所寫；本票
    上寫證人甲○○之名字，係因該第三人要伊留下聯絡電話，伊即告知聯絡證人甲○○，該第三人即要求伊將聯絡人姓名寫在本票上云云。經查：
  （一）右揭犯罪事實，業據告訴人委任之告訴代理人丙○○八十九年十二月二十六
        日偵查中、本院九十年八月二十九日調查時及同年九十年十二月二十五日調
        查時均指訴：被告租車後未依約返還該機車等情明確，復經證人即被告之父
        甲○○於九十年五月三十一日偵查時及本院九十年八月二十九日、九十一年
        一月二十一日調查時到庭證述：在八十九年十二月或九十年一月間，有人打
        電話告知被告以一輛機車抵押借款，要伊以一萬元贖回該機車，嗣伊即將該
        機車贖回，返還告訴人，並拿回被告所書立之切結書及簽發之本票等語明確
        ，復有被告向告訴人租車時所簽立之機車出借約定切結書、票面金額四萬元
        之本票（見臺灣臺中地方法院檢察署八十九年度發查字第二○四六號偵查卷
        宗）及被告以該機車作為借款擔保所書立之切結書、簽發之票面金額六萬元
        本票各一紙附卷可稽（見臺灣臺中地方法院檢察署九十年度偵緝字第二六六
        號偵查卷宗四○、四一頁）。
  （二）被告於租期屆至後，本應依約返還該機車，卻以該機車借款花用，是其有將
        該機車易持有為所有之不法意圖至明。
  （三）被告以該機車出質借款時，在卷附之切結書上填寫「環宇機車行乙○○」，
        復於立切結書人處簽署「環宇機車行乙○○」等字，使該切結書顯現出：「
        立切結書人環宇機車行乙○○所有1999年份車號ＹＩＩ─二八三˙˙˙」等
        語，並簽名為證等情，有前揭切結書可查，是依該切結書之內容觀之，已足
  以表明該機車係被告所經營之環宇機車行所有等情至為明顯。而該機車行車
        執照上載明車主係「環宇機車行」乙節，業據被告及告訴代理人於本院九十
        年十二月二十五日審理時陳明在卷，另被告於借款之際，有交付行車執照予
        該第三人等情，復據被告於本院九十一年一月二十一日調查時供承在卷。而
        機車之行車執照其上之車主欄，係形式上表彰機車之所有權人，此乃眾所週
        知之事。依被告所供：當時是依照該機車行車執照所載，而在切結書上填寫
        、簽署「環宇機車行」等字樣等語，足證被告此等行為，無非欲使切結書上
        之所有權人與行車執照上之車主欄相符合，而欲製造該機車係其所有，其就
        該車設定質權，係屬機車所有權人所為有權處分之外觀，則被告既非環宇機
        車行之負責人，該機車復非被告所有，卻冒用「環宇機車行」之名義，以前
        揭切結書表明該機車是被告所經營之環宇機車行所有之不實事項，客觀上已
        該當於偽造私文書之構成要件，被告主觀上亦明知其無權以「環宇機車行」
        之名義出具該內容不實之切結書，是被告主觀上亦有偽造私文書之犯意，灼
        然至明。至被告雖辯稱：伊有告知該第三人機車係租來的云云，惟查，被告
        並無法提供該第三人之年籍資料，以供本院查核其辯解是否屬實，且衡諸常
        情，被告以該車出質借款，無非係以該機車之價值作為被告借款之擔保，如
        被告非該機車之所有權人，則該第三人於被告無法清償借款時，顯並無法實
        行其質權，以滿足其債權，而達以該機車擔保借款之目的，是在該第三人明
        知被告非該機車之所有權人之情形下，應無可能接受被告以該車出質借款，
        從而被告上開所辯，顯悖於常情，委無足採。是被告佯稱係該機車係其所有
        ，而出具該偽造之切結書，並交付行車執照為證，該第三人因而陷於錯誤，
        始交付借款等情，已堪認定。
  （四）證人甲○○於九十年五月三十一日偵查中證述：「有人打電話來稱乙○○有
        一機車，問我是否要幫他處理，他與兒子有金錢往來以機車抵押。我以一萬
        八千元贖回機車，我們約在大墩路一汽車旅館見面˙˙˙另有還我一張兒子
        （指被告）簽的本票及切結書，本票開六萬，應該是他拿機車去抵押借款」
        等語，另於本院九十年八月二十九日調查中陳明係因借錢給被告之人打電話
        告知後，始知道此事等語，足證證人甲○○對於被告以該機車借款、簽發本
        票、出具切結書等事均一無所悉，則被告以證人甲○○為共同發票人而簽發
        本票，並未獲得證人甲○○之授權至明。雖被告辯稱：非以發票之意思而在
        該本票上簽署證人甲○○之姓名，僅係留下證人甲○○之聯絡電話後，讓該
        第三人知悉聯絡人之姓名云云。經查，雖該第三人嗣後確實曾以電話聯絡證
        人甲○○，足證被告所供曾留下證人甲○○之電話以供聯絡乙節，確係屬實
        。然依一般習慣，在記載他人之聯絡電話時，均會將其姓名書寫在聯絡電話
        之旁，而不會分離二處記載，以防事後無法辨別。惟該本票上均未見書有證
        人甲○○之聯絡電話乙節，有前揭本票一紙附卷可憑，顯見證人甲○○之聯
        絡電話，係書寫在他處，則此聯絡電話與聯絡人姓名分離記載之情形，顯與
        一般人之習慣不符。況被告於本票上書寫證人甲○○之姓名，茍僅係記載聯
        絡人姓名之意，應無需於其上按捺指印，佐以被告亦於簽署其姓名處捺指印
        ，亦足證被告確係以共同簽發本票之意，而簽署證人甲○○之姓名於該本票
        之上無疑。從而被告上開所辯，顯係事後卸責之詞，無可採信。
  （五）綜上所述，被告侵占、行使偽造私文書、詐欺取財及偽造有價證券罪行，均
        事證明確，堪以認定，應予依法論科。
二、核被告所為，係犯刑法第三百三十五條第一項侵占罪、同法第二百十六條、第二
    百十條之行使偽造私文書罪、同法第三百三十九條第一項之詐欺取財罪及同法第
    二百零一條第一項之偽造有價證券罪。被告於切結書上立切結書人處偽造「環宇
    機車行」署押之行為，為偽造私文書之階段行為，偽造私文書之低度行為，為高
    度之行使偽造私文書行為所吸收，均不另論罪。另被告行使偽造有價證券之輕度
    行為，應為偽造有價證券之重度行為所吸收，亦不另論罪。再查被告所犯前揭侵
    占罪、行使偽造私文書、詐欺取財罪及偽造有價證券罪四罪間，均具方法結果之
    牽連犯關係，應依刑法第五十五條之規定，從一重之偽造有價證券罪處斷。公訴
    訴人雖僅起訴被告侵占之犯罪事實，而就被告行使偽造私文書、詐欺取財罪及偽
    造有價證券之行為均未經起訴，惟被告行使偽造私文書、詐欺取財、偽造有價證
    券之行為與前開論罪科刑之侵占罪間，有牽連犯之裁判上一罪之關係，均為起訴
    效力所及，自在本院所應審理之範圍。爰審酌被告犯罪之動機、年輕力壯卻不思
循正途獲取金錢，犯罪所得金額非鉅，手段尚屬平和，犯罪後迄未與告訴人達成
    和解，缺乏認錯悔過之具體表現，態度欠佳等一切情狀，量處如主文所示之刑。
三、末查，被告所偽造之切結書一紙，經該第三人交還證人甲○○後，仍屬被告所有
    ，且為供本件犯罪所用之物，雖未扣案，但不能證明業已滅失，爰依刑法第三十
    八條第一項第二款宣告沒收之。又發票日八十九年十一月七日，到期日未載，票
    面金額新臺幣陸萬元，票據號碼0000000號之本票上偽造之共同發票人「
    甲○○」部分，應依刑法第二百零五條之規定沒收。至被告雖分別於前揭切結書
    上立切結書人處所偽造「環宇機車行」之署押一枚，復於上開本票偽造證人甲○○之署押及指印各一枚，惟該切結書及本票既已宣告沒收，爰不予重複宣告沒收
    （最高法院六十三年度台上字第二七七０號判例意旨參照），併此敘明。
據上論斷，應依刑事訴訟法第二百九十九條第一項前段，刑法第二百零一條第一項、
第二百十六條、第二百十條、第三百三十五條第一項、第三百三十九條第一項、第五
十五條、第三十八條第一項第二款、第二百零五條，罰金罰鍰提高標準條例第一條前
段，判決如主文。
中      華      民      國  九十一    年      三      月    二十六    日
                              臺灣臺中地方法院刑事第七庭
                               審判長法  官  夏  一  
                                     法  官  簡  源  希
                                     法  官  郭  妙  俐
右正本證明與原本無異。
如不服本判決，應於判決送達後十日內，向本院提出上訴狀。
                                     書記官
中      華      民      國    九十一    年      三      月    二十七    日
附錄本案論罪科刑法條全文：
刑法第二百零一條
意圖供行使之用，而偽造、變造公債票、公司股票或其他有價證券者，處三年以上十
年以下有期徒刑，得併科三千元以下罰金。
行使偽造、變造之公債票、公司股票或其他有價證券，或意圖供行使之用，而收集或
交付於人者，處一年以上七年以下有期徒刑，得併科三千元以下罰金。
第二百一十條
偽造、變造私文書，足以生損害於公眾或他人者，處五年以下有期徒刑。
第二百一十六條
行使第二百十條至第二百十五條之文書者，依偽造、變造文書或登載不實事項或使登
載不實事項之規定處斷。
第三百三十五條
意圖為自己或第三人不法之所有，而侵占自己持有他人之物者，處五年以下有期徒刑
、拘役或科或併科一千元以下罰金。
前項之未遂犯罰之。
第三百三十九條
意圖為自己或第三人不法之所有，以詐術使人將本人或第三人之物交付者，處五年以
下有期徒刑、拘役或科或併科一千元以下罰金。
以前項方法得財產上不法之利益或使第三人得之者，亦同。
前二項之未遂犯罰之。
